【裁判字號】    97,台上,268
【裁判日期】    970117
【裁判案由】    貪污
【裁判全文】
最高法院刑事判決              九十七年度台上字第二六八號
上  訴  人  乙○○
選任辯護人  曾耀聰律師
            蔡瑞煙律師
上  訴  人  丙○○
            丁○○
共      同
選任辯護人  陳  鎮律師
上  訴  人  甲○○（原名李圖會）
            戊○○
            己○○
            庚○○
            辛○○
            壬○○
            癸○○
            子○○
共      同
選任辯護人  羅豐胤律師
            黃靖閔律師
上列上訴人等因貪污案件，不服台灣高等法院台中分院中華民國
九十六年一月二十三日第二審更審判決（九十四年度重上更(三)字
第一五號，起訴案號：台灣台中地方法院檢察署八十三年度偵字
第一四二五三、一四二五四、一四三三九、一四三四八、一八八
四九、二○八五五號），提起上訴，本院判決如下：
    主  文
原判決撤銷，發回台灣高等法院台中分院。
    理  由
本件原判決認定上訴人甲○○（原名李圖會）、乙○○、戊○○
、庚○○、己○○、丙○○、丁○○、壬○○、辛○○、癸○○
、子○○分別有其事實欄所載之犯行，因而撤銷第一審關於上訴
人等部分科刑之判決，改判論以甲○○與依據法令從事公務之人
員，共同連續利用職務上之機會詐取財物罪，量處有期徒刑四年
，褫奪公權三年；乙○○、戊○○、己○○、庚○○共同連續依
據法令從事公務之人員，利用職務上之機會詐取財物罪，其中乙
○○、戊○○各量處有期徒刑四年，褫奪公權三年；己○○、庚
○○各量處有期徒刑三年，褫奪公權二年；並均諭知共同詐欺所
得財物新台幣（下同）五十萬一千九百五十三元，應予連帶追繳
發還台灣省交通處公路局第二區工程處，如全部或一部無法追繳
時，以其財產抵償之；丙○○、丁○○、壬○○、辛○○、癸○
○、子○○連續幫助依據法令從事公務之人員，利用職務上之機
會詐取財物罪，其中丙○○、丁○○各量處有期徒刑二年五月，
褫奪公權一年；壬○○、辛○○、癸○○、子○○各量處有期徒
刑二年，褫奪公權一年；固非無見。
惟查：(一)、科刑之判決書，須將所認定之犯罪事實詳細記載明白
，然後逐一說明其所憑之證據及理由，以使事實與理由兩相一致
，方為合法。倘事實已有敘及，而理由未加以說明，是為理由不
備；理由已加以說明，卻未記載該項事實，則理由失其依據，均
足以構成撤銷之原因。原判決認定上訴人丙○○、丁○○、江德
海、辛○○、癸○○、子○○等六人均基於「幫助」之概括犯意
，連續幫助乙○○、戊○○、己○○、庚○○、甲○○等五人以
登載不實之「省公路局二工處保養場車輛機具停場保養日報表」
（下稱停場保養日報表）、「領料單」及「急用材料請購單」等
公文書，向前台灣省交通處公路局第二區工程處（下稱「二工處
」）詐取財物等情，而併論以刑法第二百十六條、第二百十三條
之行使公務員登載不實公文書罪，及民國八十五年十月二十三日
修正前貪污治罪條例第五條第一項第二款之公務員利用職務上之
機會詐取財物罪之幫助犯；然並未說明其憑以認定丙○○、丁○
○、江德海、辛○○、癸○○、子○○等六人主觀上僅具有「幫
助他人犯罪」之故意，而無「自己犯罪」故意之證據及理由，遽
論以上開罪名之幫助犯，依上述說明，自有判決理由不備之違誤
。(二)、刑法上之幫助犯，係指行為人基於幫助他人犯罪之意思，
而參與實施犯罪構成要件以外之行為者而言。若行為人已參與實
施犯罪構成要件之行為者，不論其係基於自己犯罪之意思或幫助
他人犯罪之意思，均應成立共同正犯，而無論以幫助犯之餘地。
原判決認定江德海、辛○○、癸○○、子○○、丙○○、丁○○
均基於幫助他人犯罪之概括犯意，其中江德海、辛○○、癸○○
、子○○（均為二工處保養場技工）將其等之印章交由庚○○代
為填製不實之領料單；而丙○○、丁○○（分別為二工處保養場
前後任場長）對於庚○○所呈報之領料單及停場保養日報表等公
文書竟不予審核是否虛偽，即予以「蓋章」通過，而幫助庚○○
、乙○○、戊○○、己○○、甲○○等五人虛購材料以詐取財物
等情，而論以行使公務員登載不實公文書罪及公務員利用職務上
之機會詐取財物罪之幫助犯，並認其等所犯該二罪之間具有行為
時牽連犯關係，而從一重論以公務員利用職務上之機會詐取財物
罪之幫助犯。然依原判決上開認定，丙○○、丁○○均有在庚○
○所製作不實之領料單及停場保養日報表上予以「蓋章」通過之
行為（見原判決第五頁第十四、十七行）。而庚○○於法務部調
查局中部機動工作組（下稱中機組）亦供稱：「二工處零件領料
單多數係由我本人填寫，少數則為負責維修之技工填寫，至於領
料人之章，有的係由技工自己蓋章或自行簽名，有的係由我代為
蓋章，而領料單上填載內容，負責維修之技工完全知悉」等語（
見八十三年度偵字第一四二五三號卷第五頁）。且庚○○、辛○
○、江德海、癸○○、子○○在中機組及檢察官偵訊時亦均略稱
：其等或將印章交由庚○○代填不實之領料單，或親自在不實之
領料單上簽名或蓋章，且事後均常與庚○○、乙○○、戊○○、
己○○等人及其他同事前往各餐廳聚餐，而以所詐得之款項支付
餐費或簽帳由廠商甲○○付款等情（見八十三年度偵字第一四三
三九號卷第八頁正、反面、十九頁、二十二頁正、反面、二十六
頁反面、二十九頁反面、三十、三十一、三十二頁）。倘若無訛
，則丙○○、丁○○、辛○○、江德海、癸○○、子○○等六人
既有親自在上述領料單上簽名或蓋章，而與庚○○共同製作不實
內容之領料單，以供庚○○等人持以詐領材料款之情形，則渠等
六人似均已參與實施上述二罪構成要件之行為，依上述說明，自
應論以上述二罪之共同正犯，而無論以幫助犯之餘地。且渠等六
人事先既已知悉庚○○等人所填製之領料單內容不實，竟互相勾
串配合在其上簽名或蓋章，或將印章交由庚○○代為蓋章，事後
又以所詐得之款項支付彼等聚餐之費用，而獲致不法利益，則渠
等主觀上究係基於幫助他人犯罪之意思？抑或基於自己參與共同
犯罪之意思而為？亦有進一步研酌之餘地。究竟丙○○等六人主
觀上之犯意為何（係共同犯罪或幫助犯罪之意思？）？渠等有無
參與填寫內容不實之領料單或親自在其上簽名或蓋章？事後有無
分得財物，或以詐得之款項支付渠等聚餐之費用而取得不法利益
？又渠等將自己印章交由庚○○任意加蓋於登載不實內容之領料
單上，以供庚○○持以詐領材料款，是否有互相利用對方之行為
而達到共同犯罪目的之意思？以上疑點與丙○○等六人究應論以
上開罪名之共同正犯抑幫助犯攸關，猶有深入調查釐清明白之必
要。原審對上開疑點並未詳加根究剖析論敘明白，遽行判決，尚
嫌調查未盡。(三)、原判決認定甲○○明知庚○○等人並未向其購
買如原判決附表所載之汽車材料，仍提供霖懋企業有限公司、佳
松交通材料行及冠益交通器材公司不實之「估價單」及「發票」
，以供（庚○○等人）辦理核銷手續等情（見原判決第五頁倒數
第四行至第六頁第一行）。如果屬實，則此部分應成立刑法第二
百十六條、第二百十五條之行使業務上登載不實文書罪，本院第
一次發回意旨對此已加以指明。乃原判決仍未就此部分加以論罪
或說明，其判決不適用法則之違誤依然存在，自屬可議。又原判
決附表所載之廠商除上述三家以外，尚有「誠信」、「永琦」、
「萬全玻璃」、「明和」、「統力」、「吉田電機」、「寰良」
等廠商。則庚○○等人向上述各廠商購買材料之單據如何取得？
是否均由甲○○提供？其內容是否不實？仍有欠明瞭。原審對於
上開疑點未一併根究調查明白，遽行判決，亦嫌調查未盡。再依
原判決附表之記載，負責本件虛報檢修車輛之技工除江德海、辛
○○、癸○○、子○○等四人外，尚有林正風、張珊源、陸銘鏡
、廖春田、黃錦煌、廖昌和、李木連、林本桂、林國桐、林正權
、鄭志彰、陳國全、林學成、卓水鎮、顏文祥、卓文賢、林奇傳
等多人。究竟庚○○如何取得上述各該技工簽名或蓋章之領料單
以供其等向二工處詐領款項？該等技工是否均知情？彼等與本案
有無關聯？原審對此未一併審究調查明白，遽行判決，其職權調
查之能事亦嫌未盡。此外，原判決附表編號十九所示於八十年一
月二十三日請購之「後輪軸殼」，其單價為「八千三百元」，但
採購總金額卻僅有「七百元」，似有不合；究竟原因何在？原審
未一併加以究明釐清，亦有未洽。(四)、第一審法院係於八十四年
十月二十一日送達判決正本於辛○○之戶籍住所（台中市○○○
○街九十六巷二十號），由其同居人即配偶張畫妹代為收受，有
其送達證書在卷可稽（見一審卷第四宗第一八二頁）；而該住所
係在台中市第一審法院所在地，故其提起第二審上訴並無在途期
間可言，而其上訴期間（十日）截至同年十一月一日即已屆滿，
其期間之末日又非星期日、紀念日或其他休息日，其延至同年十
一月三日始行具狀提起第二審上訴（見原審八十四年度上訴字第
三三九六號卷第十六頁），在形式上已逾上訴期間。原判決雖以
辛○○於第一審送達判決正本時，已與其配偶分居而另居住於其
向廖進杉所承租之台中市○○○街一四○號房屋，且台灣台中地
方法院檢察署及第一審法院送達文書時，郵差曾更改送達處所為
其上開租屋地址，乃謂辛○○並未收受第一審判決，其上訴期間
無從起算，不發生上訴逾期之問題，因而推論其第二審上訴為合
法。然並未進一步查明張畫妹於代收判決後有無轉交予辛○○？
若有，其轉交之時間為何？此與辛○○提起第二審上訴是否逾期
有關。原審未就此一併詳加調查論述明白，遽為上開推論，亦嫌
未洽。(五)、刑事訴訟法第九十五條關於告知罪名之規定，旨在使
被告得以充分行使防禦權，以達刑事訴訟為發見真實，並顧及程
序公正之目的。是以法院如欲變更起訴書所引用法條或罪名而為
判決，自應依前述規定於審判期日前踐行上開告知程序，使被告
有適時提出辯解及防禦之機會，以避免突襲性裁判，而確保被告
之權益。若法院未履行上開告知義務，於辯論終結後逕行變更起
訴法條而為判決，則其對於訴訟程序之踐行即非適法。本件檢察
官起訴書所引用之法條及罪名為刑法第二百十六條、第二百十一
條之行使偽造公文書罪，及貪污治罪條例第四條第一項第一款、
第三款之罪。原判決變更檢察官起訴法條，改依刑法第二百十三
條、第二百十六之行使公務員登載不實公文書罪，及八十五年十
月二十三日修正前貪污治罪條例第五條第一項第二款之公務員利
用職務上之機會詐取財物罪論科。但並未依上開規定於審判期日
前踐行上述告知罪名變更之程序，有原審準備程序及審判筆錄可
稽。揆之上開說明，其對於訴訟程序之踐行，自非適法。以上或
為上訴意旨所指摘，或為本院得依職權調查之事項，應認仍有撤
銷原判決發回更審之原因。至原判決關於不另為無罪諭知部分，
因與發回部分具有審判不可分關係，應併予發回。又前「台灣省
交通處公路局第二區工程處」自九十一年一月三十一日起，已更
名為「交通部公路總局第二區養護工程處」；且公務員之定義，
自九十五年七月一日起，已有變更，案經發回，宜併予注意，附
此敘明。
據上論結，應依刑事訴訟法第三百九十七條、第四百零一條，判
決如主文。
中    華    民    國  九十七  年    一    月   十七   日
                      最高法院刑事第十一庭
                          審判長法官  洪  文  章
                                法官  王  居  財
                                法官  郭  毓  洲
                                法官  黃  梅  月
                                法官  邱  同  印
      本件正本證明與原本無異
                                      書  記  官
中    華    民    國  九十七  年    一    月  二十一  日
                                                      Ｋ


司法院資訊處製作；財團法人民間司法改革基金會備份。
